臺灣臺北地方法院民事判決　　　　　　　95年度訴字第9971號
原　　　告　乙 ○ ○
被　　　告　庚　　○
　　　　　　庚 ○ 秋
　　　　　　戊 ○ ○
　　　　　　甲○○○
　　　　　　己 ○ ○
　　　　　　丙 ○ ○原名：.
　　　　　　丁 ○ ○原名：.
共　　　同
訴訟代理人　林世宗律師
上列當事人間請求返還不當得利事件，本院於中華民國96年4月
11日言詞辯論終結，判決如下：
    主　　文
原告之訴駁回。
訴訟費用由原告負擔。
　　事實及理由
壹、程序方面：
一、按民事訴訟法第400條第1項規定確定判決之既判力，惟於判
    決主文所判斷之訴訟標的，始可發生。若訴訟標的以外之事
    項，縱令與為訴訟標的之法律關係有影響，因而於判決理由
    中對之有所判斷，除同條第2項所定情形外，尚不能因該判
    決已經確定而認此項判斷有既判力；又訴訟法上所謂一事不
    再理原則，乃指同一事件已有確定之終局判決者而言。其所
    謂同一事件，必同一當事人就同一法律關係而為同一之請求
    ，若此三者有一不同，即不得謂同一事件，自不受確定判決
    之拘束（最高法院73年臺上字第3292號、19年上字第278號
    判例意旨參照）。亦即，一事不再理原則必須具備當事人相
    同、訴訟標的相同、訴之聲明相同、相反或可代用始有適用
    之餘地。經查，本件原告係請求被告應連帶給付原告新臺幣
    （下同）480萬元及自民國81年7月8日起至清償日止按週年
    5%計算利息之訴訟，其訴訟標的之法律關係為不當得利返還
    請求權，而原告在本院82年度訴字第2811號、臺灣高等法院
    83年度上字第355號、最高法院84年臺上字第2811號、臺灣
    高等法院84年上更（一）字第467號、最高法院87年度臺上
    字第180號、臺灣高等法院87年度上更 (二)字第99號暨最高
    法院89年度臺上字第1769號民事判決（下稱前案確定判決）
    中，均主張其與訴外人張翠琴於80年7月9日，就原告所有坐
    落新竹縣新豐鄉○○段後湖子小段1-4地號（重測後地號為
    新豐鄉○○段194地號），面積0.4729公頃，應有部分1/2，
    及新豐鄉○○段後湖子小段4-15地號（重測後地號為新豐鄉
    ○○段195地號），面積0.3109公頃，應有部分1/2（下稱系
    爭土地）2筆所訂定之買賣契約（下稱系爭契約）係屬無效
    並經其解除，而請求被告應將系爭土地之所有權應有部分各
    1/2移轉登記，回復所有權為原告所有，其訴訟標的之法律
    關係為解除契約及契約無效之回復原狀請求權，業據本院依
    職權調閱前案確定判決卷8宗查核屬實，兩造對此亦不爭執
    ，足見本件與前案確定判決之原因事實雖均與系爭土地所有
    權應如何歸屬之爭議有關，惟二訴訴訟標的之法律關係並非
    相同，且訴之聲明亦非相同、相反或可代用，揆諸前揭說明
    ，要難認本件與前案確定判決係屬同一事件，尚無一事不再
    理原則之適用。
二、次按確定判決之既判力，固以訴訟標的經表現於主文判斷之
    事項為限，判決理由並無既判力，但法院於確定判決理由中
    ，就訴訟標的以外當事人主張之重要爭點，本於當事人辯論
    之結果已為判斷時，其對此重要爭點所為之判斷，除有顯然
    違背法令之情形，或當事人已提出新訴訟資料，足以推翻原
    判斷之情形外，應解為在同一當事人就與該重要爭點有關所
    提起之他訴訟中，法院及當事人對該已經法院判斷之重要爭
    點法律關係，皆不得任作相反之判斷或主張，以符民事訴訟
    上之誠信原則，故而在符合：（一）法院在前訴訟程序就當
    事人主張並足以影響判決結果之重要爭點，經兩造各為充分
    之舉證，一如訴訟標的極盡其攻擊防禦之能事，並使當事人
    適當而完全之辯論，由法院為實質上之審理判斷；（二）該
    判斷並無違背法令之情形；（三）當事人未提出新訴訟資料
    以推翻原判斷之情形下，本諸誠信原則，當事人對該爭點之
    法律關係即不得更行主張。查本件原告前以其與張翠琴間之
    系爭契約，因違反土地法第30條規定而無效，且張翠琴亦未
    依約給付價金，其乃解除該契約，而依契約無效、解除契約
    及本於所有權人之地位，訴請被告應將系爭土地所有權回復
    為原告所有事件，經臺灣高等法院87年度上更 (二)字第99
    號判決本件原告敗訴，並於理由中具體認定系爭契約係張翠
    琴（要約人）向原告（債務人）購買土地，約定原告向被告
    之被繼承人曾天火（第三人）為給付，原告並已直接將系爭
    土地移轉其所有權予曾天火，而張翠琴與原告間之補償關係
    為買賣契約，張翠琴與曾天火間之對價關係，亦為買賣，乃
    屬典型縮短給付之第三人利益契約，系爭契約之當事人既為
    原告與張翠琴，而曾天火並非系爭契約之當事人，原告起訴
    之法律關係既本於系爭契約為請求，然其對非契約當事人之
    曾天火，依無效法律行為及解除契約之法律關係，請求回復
    原狀而起訴，又系爭契約縱有無效或解除事由，但原告移轉
    登記予曾天火之物權行為仍屬有效，曾天火因非契約當事人
    ，並不負回復原狀義務，則原告自無系爭土地之所有權，故
    原告主張，均無理由。原告嗣對臺灣高等法院前開判決表示
    不服，上訴至最高法院後，業經該院89年度臺上字第1769號
    判決以同一理由駁回本件原告之上訴確定，原告雖另提起再
    審之訴，最高法院90年臺上再字第10號仍判決駁回之，此有
    臺灣高等法院87年度上更 (二)字第99號、最高法院89年度
    臺上字第1769號及90年臺上再字第10號民事判決書附卷可參
    ，兩造對此仍不爭執，準此，系爭契約係屬典型縮短給付之
    第三人利益契約，曾天火並非為系爭契約之當事人，張翠琴
    與原告間之補償關係為買賣契約，而張翠琴與曾天火間之對
    價關係亦為買賣，且原告移轉登記予曾天火之物權行為仍屬
    有效等節，核前案確定判決之當事人與本件當事人係屬同一
    ，且兩造在前案確定判決之訴訟中既以之為重要爭點而加以
    爭執，並充分互為辯論後，法院就前揭重要爭點亦斟酌全辯
    論意旨而為判斷，並詳載於判決理由欄內，應可認定，是在
    前案確定判決理由中所為之判斷，除非原判斷顯然違背法令
    或當事人在本件訴訟中提出新訴訟資料，而足以推翻原判斷
    之外，則在以前揭爭點為先決問題之本件訴訟上，自不許當
    事人為與原判斷相反之主張，本院亦不得再作與原判斷相反
    之認定，以符民事訴訟上之誠信原則，合先敘明。
貳、實體方面：
一、原告主張：原告與被告庚○、曾彭寶釵（另以裁定駁回原告
    之訴）、庚○秋、戊○○、甲○○○、己○○、曾盈泰、曾
    巧璇等8人之被繼承人曾天火互不相識，2人間亦無任何法律
    上之原因，詎曾天火竟於81年7月8日，將原告所有系爭土地
    ，向新竹縣竹北地政事務所申請移轉登記為其所有，以取得
    利益，致原告受損害，而被告既於84年11月18日因繼承而取
    得系爭土地，自應繼受曾天火對原告所負之返還義務，又被
    告庚○分別於87年11月25日及88年12月14日，將系爭土地設
    定抵押權予訴外人臺北富邦銀行股份有限公司，嗣經臺灣新
    竹地方法院以91年1月9日執全助字第5號函囑託假扣押登記
    ，爰依不當得利之法律關係，請求被告應連帶償還其所受利
    益之價額等語。並聲明：被告應連帶給付原告480萬元及自
    81年7月8日起至清償日止，按週年5%計算之利息。
二、被告則以：原告與曾天火係於81年6月12日達成買賣合意，
    並訂立買賣所有權移轉契約書，由原告為義務人，將系爭土
    地辦理移轉登記予權利人曾天火，嗣原告於82年間以曾天火
    為被告，對系爭土地提起請求回復原狀之訴，經臺灣高等法
    院87年度上更（二）字第99號認定原告與張翠琴簽訂之系爭
    契約中，第5條明文約定由張翠琴指定登記名義人，原告絕
    無異議，其並於81年7月16日依此約定，將系爭土地移轉為
    曾天火所有，而判決駁回原告上訴，原告雖表示不服，亦經
    最高法院89年度臺上字第176號判決駁回其上訴確定，原告
    雖提起再審之訴，仍經最高法院90年度臺再字第10號判決駁
    回其訴，曾天火既為系爭土地之所有權人，而被告本於繼承
    之法律關係，移轉登記為所有權人，自非無法律上之原因而
    受有利益等語資為抗辯。並聲明：原告之訴駁回。
三、查系爭土地於81年7月8日以買賣為原因申請登記，並於同年
    月16日所有權移轉登記予曾天火，被告均為曾天火之繼承人
    ，並於84年11月18日因繼承而取得系爭土地，嗣由被告庚○
    於85年9月2日辦理系爭土地之繼承登記，並以被告庚○為系
    爭土地之登記名義人，而被告庚○則分別於87年11月25日及
    88年12月14日，將系爭土地設定抵押權予訴外人臺北富邦銀
    行股份有限公司，嗣經臺灣新竹地方法院以91年1月9日執全
    助字第5號函囑託假扣押登記等事實，為兩造所不爭執，並
    有土地登記申請書、土地登記第二類謄本等件在卷可稽，自
    堪信為真實。
四、原告主張曾天火無法律上之原因，竟於81年7月間取得原告
    所有之系爭土地並移轉登記，而被告既為曾天火之繼承人，
    自應連帶償還曾天火所受領之不當利益480萬元等情，為被
    告所否認，並執前揭情詞置辯，是本件兩造最主要爭點厥為
    被告被繼承人曾天火取得系爭土地是否無法律上原因？茲說
    明如下：
（一）按當事人主張有利於己之事實者，就其事實有舉證之責任
      ，民事訴訟法第277條定有明文，而民事訴訟如係由原告
      主張權利者，應先由原告負舉證之責，若原告先不能舉證
      ，以證實自己主張之事實為真實，則被告就其抗辯事實即
      令不能舉證，或其所舉證據尚有疵累，亦應駁回原告之請
      求，最高法院著有17年上字第917號判例意旨可資參照，
      又不當得利返還請求權，以無法律上之原因而受利益為其
      成立要件之一，故主張此項請求權成立之原告，應就被告
      無法律上之原因而受利益之事實，負舉證責任。查原告於
      本件所主張之不當得利事實及其所提出之各項證據，與其
      於前案確定判決中所為解除契約及契約無效之回復原狀請
      求之主張及所提出之各項證據，核屬相同，而前案確定判
      決最後事實審法院即臺灣高等法院，則在87年度上更 (二
      )字第99號判決理由中本於當事人之辯論結果，亦判斷系
      爭契約係屬典型縮短給付之第三人利益契約，曾天火並非
      為系爭契約之當事人，張翠琴與原告間之補償關係為買賣
      契約，而張翠琴與曾天火間之對價關係亦為買賣，且原告
      移轉登記予曾天火之物權行為仍屬有效，業已詳述如上，
      惟原告於本件訴訟中並未提出新訴訟資料足以推翻上開判
      斷或指出該判斷有何顯然違背法令之情形下，猶執陳詞主
      張原告與曾天火間並未有任何買賣系爭土地之合意，曾天
      火就系爭土地之買賣亦未曾支付任何價金，而係曾天火擅
      持原告印章辦理系爭土地之移轉登記，系爭契約之買方則
      為張翠琴，惟張翠琴既無自耕能力，系爭契約自不生效力
      ，曾天火僅為登記名義人，其與原告無何法律關係云云，
      即與臺灣高等法院87年度上更 (二)字第99號判決理由前
      揭判斷相齟齬，且原告於本件所提出之各項訴訟資料，均
      難以舉證證明曾天火取得系爭土地有何無法律上之原因而
      受利益之事實，亦不足以推翻臺灣高等法院87年度上更 (
      二)字第99 號判決理由就此重要爭點所為之判斷，揆諸前
      揭說明，該等前提事實之認定，原告即應受拘束，是原告
      上開主張自不足採，本院亦無從在本件訴訟中，更為任何
      有利於原告之認定。
（二）次按第三人利益契約，乃當事人之一方與他方約定，由他
      方向第三人為一定之給付，第三人因此取得直接請求他方
      給付權利之契約，倘第三人並未取得直接請求他方給付之
      權利，即僅為當事人與第三人間之「指示給付關係」，尚
      非民法第269條所規定之第三人利益契約；又於指示給付
      關係中，被指示人係為履行其與指示人間之約定，始向領
      取人（第三人）給付，被指示人對於領取人，原無給付之
      目的存在，苟被指示人與指示人間之關係不存在（即不成
      立、無效或被撤銷、解除），被指示人應僅得向指示人請
      求返還其無法律上原因所受之利益，至領取人所受之利益
      ，原係本於指示人而非被指示人之給付，即被指示人與領
      取人間尚無給付關係存在，自無從成立不當得利之法律關
      係；復按以契約訂定向第三人為給付之第三人利益契約，
      在要約人與債務人之間，係屬第三人利益約款之基本法律
      關係即補償關係，而要約人與第三人間存有原因關係即對
      價關係時，債務人及第三人固係直接依債務人與要約人間
      之第三人利益契約而為給付及受領給付，惟第三人受領給
      付之原因，則係本於其與要約人間之對價關係，而對價關
      係與補償關係乃各自獨立，故要約人與債務人間之契約縱
      經解除或有無效事由，如第三人與要約人間之對價關係，
      仍然存在，第三人所受領之給付，即與無法律上之原因而
      受利益或雖有法律上之原因而其後已不存在之情形有別，
      亦不生不當得利之問題。查系爭契約係屬典型縮短給付之
      第三人利益契約，契約當事人為原告與張翠琴，而曾天火
      則非系爭契約之當事人，張翠琴與原告間之補償關係為買
      賣契約，張翠琴與曾天火間之對價關係亦為買賣如上述，
      是曾天火取得系爭土地而受有利益，係因其與張翠琴間有
      償之對價關係而來，至系爭契約已否經解除或有無效之事
      由，對曾天火而言，並無何不當得利可言，易言之，領取
      人即曾天火所受之利益，原係本於指示人即張翠琴而非被
      指示人即原告之給付，即原告與曾天火間尚無給付關係存
      在，自無從成立不當得利之法律關係，是原告主張被告取
      得系爭土地無任何法律上之原因云云，亦屬無據。
（三）綜上所述，原告雖主張被告或曾天火就系爭土地所有權之
      取得並無法律上原因云云，惟始終不能舉證以實其說，且
      依訴訟上誠信原則，就本案之相關前提事實，原告亦應受
      前案判決理由中判斷之拘束。從而，原告依不當得利之法
      律關係，請求被告應連帶給付原告480萬元及自81年7月8
      日起至清償日止，按週年5%計算之利息，為無理由，應予
      駁回。
五、本件之事實及法律關係業臻明確，兩造其餘主張、陳述及攻
    擊防禦方法，經本院審酌後，對判決之結果均無影響，爰不
    再加以論述，附此敘明。
六、訴訟費用負擔之依據：民事訴訟法第78條。
中 　華　 　民　 　國　　96　　年　　4　　月  　25  　日
                   民事第一庭  法  官  朱漢寶
以上正本係照原本作成
如對本判決上訴，須於判決送達後20日內向本院提出上訴狀
中　　華　　民　　國　　96　　年　　4　　月　　25　　日
                    　　　　　　書記官　黃瓊玉
